ACORDAO-COMPLETO-2378105

ACÓRDÃO 650/2020 ATA 2/2020 - PRIMEIRA CÂMARA

VISTOS, relatados e discutidos estes autos de embargos de declaração opostos por Mark Up Participações e Promoções Eireli e por Mário Augusto Lopes Moysés ao Acórdão 4799/2019-TCU-Primeira Câmara.
ACORDAM os Ministros do Tribunal de Contas da União, reunidos em sessão da Primeira Câmara, ante as razões expostas pelo Relator e com fundamento nos artigos 32, inciso II, e 34, da Lei 8.443/1992, em:
9.1. conhecer dos embargos de declaração para, no mérito, rejeitá-los;
9.2. dar ciência dessa deliberação aos embargantes.

Embargos de declaração em Tomada de contas especial.

Primeira Câmara

Entidades/órgãos do Governo do Estado de Minas Gerais.

3. Interessados/Responsáveis/Embargantes:
3.1. Interessados: Manoelina Pereira Medrado (XXX.428.531-XX); Ministério do Turismo (vinculador) (05.457.283/0001-19)
3.2. Responsáveis: Deivson Oliveira Vidal (XXX.599.046-XX); Instituto Mundial de Desenvolvimento e da Cidadania - IMDC. (21.145.289/0001-07); José Osmar Fernandes Cavalcante (XXX.116.381-XX); Luiz Humberto Vilela Costa (XXX.789.511-XX); Manoelina Pereira Medrado (XXX.428.531-XX); Mario Augusto Lopes Moysés (XXX.055.648-XX); Mark Up Participações e Promoções Eireli (01.239.512/0001-78); Roberta Bastos Carneiro Campos (XXX.494.051-XX); Sérgio Flores de Albuquerque (XXX.513.641-XX)
3.3. Embargantes: Mark Up Participações e Promoções Eireli (01.239.512/0001-78); Mário Augusto Lopes Moysés (XXX.055.648-XX).

13.1. Ministros presentes: Vital do Rêgo (na Presidência) e Walton Alencar Rodrigues (Relator).
13.2. Ministros-Substitutos convocados: Marcos Bemquerer Costa e André Luís de Carvalho.
13.3. Ministro-Substituto presente: Weder de Oliveira.

ACORDAO-COMPLETO-2526552

Acórdão 1111/2022 - Primeira Câmara

ACORDAO-COMPLETO-2514740

Acórdão 18190/2021 - Primeira Câmara

MARK UP PARTICIPAÇÕES E PROMOÇÕES LTDA

WALTON ALENCAR RODRIGUES

Ministro Walton Alencar Rodrigues.

Cuidam os autos de embargos de declaração opostos ao Acórdão 4799/2019-TCU-Primeira Câmara, por Mark Up Participações e Promoções Eireli (peças 207/208) e por Mário Augusto Lopes Moysés (peça 220) , cujo teor da parte dispositiva, com os devidos destaques, foi vazada nos seguintes termos:
VISTOS, relatados e discutidos estes autos de tomada de contas especial instaurada pelo Ministério do Turismo (MTur) , em razão de irregularidades na execução do Convênio 700.990/2008 (peça 1, pp. 77/94) , celebrado com o Instituto Mineiro de Desenvolvimento (nova denominação: Instituto Mundial de Desenvolvimento e da Cidadania - IMDC) , cujo objeto era apoiar a elaboração e a execução de pesquisa, plano de marketing, promoção e divulgação dos produtos da Região Sudeste, conforme o plano de trabalho aprovado;
ACORDAM os Ministros do Tribunal de Contas da União, reunidos em Sessão da 1ª Câmara, diante das razões expostas pelo Relator, em:
9.1. considerar revel Deivson Oliveira Vidal, nos termos do artigo 12, § 3º, da Lei 8.443/1992;
9.2. rejeitar, em parte, as razões de justificativas apresentadas por Luiz Humberto Vilela Costa e Manoelina Pereira Medrado;
9.3. rejeitar as razões de justificativa apresentadas por Mário Augusto Lopes Moysés, Sérgio Flores de Albuquerque, José Osmar Fernandes Cavalcante e Roberta Bastos Carneiro Campos;
9.4. rejeitar as alegações de defesa do Instituto Mundial de Desenvolvimento e da Cidadania (IMDC) e da Mark Up Participações e Promoções Eireli;
9.5. julgar irregulares as contas de Deivson Oliveira Vidal e do Instituto Mundial de Desenvolvimento e da Cidadania, com fundamento no art. 16, inciso III, alíneas "b" e "c", da Lei 8.443/1992;
9.6. julgar irregulares as contas da Mark Up Participações e Promoções Eireli, com fundamento no art. 16, inciso III, alínea "c", da Lei 8.443/1992;
9.7. condenar solidariamente Deivson Oliveira Vidal, o Instituto Mundial de Desenvolvimento e da Cidadania (IMDC) e a Mark Up Participações e Promoções Eireli, com fundamento nos arts. 16, § 2º, e 19, caput, da Lei 8.443/1992, ao pagamento das quantias a seguir especificadas, fixando-lhes o prazo de quinze dias, a contar das notificações, para comprovarem, perante o Tribunal, o recolhimento da dívida ao Tesouro Nacional, atualizada monetariamente e acrescida dos juros de mora, calculados a partir das datas especificadas, até a data do recolhimento, e com abatimento do valor já ressarcido, na forma prevista na legislação em vigor:
	VALOR (R$) 
	DATA 

	741.415,00 (D) 
	24/3/2009

	400.000,00 (D) 
	17/12/2009

	300.000,00 (D) 
	7/1/2010

	98.585,00 (D) 
	25/6/2010

	20.912,73 (C) 
	18/1/2011

9.8. aplicar, com fundamento no art. 57 da Lei 8.443/1992 c/c o art. 267 do RI/TCU, multa individual a Deivson Oliveira Vidal, ao Instituto Mundial de Desenvolvimento e da Cidadania - IMDC e à Mark Up Participações e Promoções Eireli,  no valor de R$ 300.000,00, fixando-lhes o prazo de quinze dias, a contar das notificações, para comprovarem, perante o Tribunal, o recolhimento das dívidas ao Tesouro Nacional,  atualizadas monetariamente desde a data do acórdão até a data dos efetivos recolhimentos, se forem pagas após o vencimento, na forma da legislação em vigor;
9.9. aplicar, com fundamento no art. 58, inciso II, da Lei 8.443/1992 c/c o art. 268, inciso II, do Regimento Interno do TCU, multa individual aos responsáveis abaixo indicados, fixando-lhes o prazo de quinze dias, a contar das notificações, para comprovarem, perante o Tribunal, o recolhimento das dívidas ao Tesouro Nacional, atualizadas monetariamente desde a data do acórdão até a data dos efetivos recolhimentos, se forem pagas após o vencimento, na forma da legislação em vigor:
	Responsável
	Sanção Pecuniária Individual (R$) 

	Mário Augusto Lopes Moysés
	30.000,00

	Sérgio Flores de Albuquerque
	30.000,00

	Roberta Bastos Carneiro Campos
	20.000,00

	José Osmar Fernandes Cavalcante
	10.000,00

	Luiz Humberto Vilela Costa
	10.000,00

	Manoelina Pereira Medrado
	10.000,00

9.10. autorizar, desde logo, nos termos do art. 28, inciso II, da Lei 8.443/1992, a cobrança judicial das dívidas, caso não atendidas as notificações;
9.11. encaminhar cópia da deliberação ao Procurador-Chefe da Procuradoria da República em Minas Gerais, nos termos do § 3º do art. 16 da Lei 8.443/1992 c/c o § 7º do art. 209 do Regimento Interno do TCU, para adoção das medidas que entender cabíveis, e ao Ministério do Turismo, para ciência, e informá-los de que o relatório e o voto que a fundamentam podem ser acessados por meio do endereço eletrônico www.tcu.gov.br/acordaos.
Em suma, a Mark Up Participações e Promoções Eireli alega a existência de omissões na decisão fustigada por não ter analisado:
-  toda a documentação de despesa, a qual comprovaria a vinculação contratual e a efetiva prestação de serviços da Mark Up ao IMDC. Acrescenta, em anexo à peça recursal, relação de dispêndios com identificação do fornecedor, valor dos pagamentos, e descrição da despesa;
- lapso superior a cinco anos entre a data da liberação dos recursos e a apresentação de defesa, fato que desobriga a contratada da guarda dos documentos de despesa, em ofensa ao artigo 66, § 2º, Decreto nº 99.872/1986;
- prescrição quinquenal relativa às pretensões punitiva e ressarcitória;
- boa-fé da responsável.
Pugna por que sejam conhecidos e acolhidos os declaratórios, atribuindo-lhes efeitos infringentes. Na hipótese denegatória, requer dilação de prazo de 30 dias para apresentação do restante da documentação referente ao convênio.
Por sua vez, Mário Augusto Lopes Moysés acusa ausência de fundamentação para arrolar sua responsabilidade na celebração do convênio impugnado. Aduz que, na qualidade de Secretário-Executivo do Ministério do Turismo assinou o termo de ajuste com base em análise prévia e parecer favorável da proposta da convenente pelos setores técnicos competentes.
Alega violação ao princípio da proporcionalidade quanto à gradação da pena que lhe fora infligida, consideradas suas atribuições.
Por fim, protesta pelo acolhimento dos embargos de declaração e retificação do acórdão em análise.
É o relatório.

André Ameno Teixeira de Macedo (35.241/OAB-GO); Pedro Estevam A. P. Serrano (90846/OAB-SP); Emanuelle Morais Braga Barreto (50.262/OAB-DF); Luis Eduardo Patrone Regules (137.416/OAB-SP); Mirian de Fatima Lavocat de Queiroz (19524/OAB-DF) e Fernando Lima (59.374/OAB-DF).

Não atuou.

TOMADA DE CONTAS ESPECIAL. CONVÊNIO. MINISTÉRIO DO TURISMO. ELABORAÇÃO E EXECUÇÃO DE PESQUISA, PLANO DE MARKETING, PROMOÇÃO E DIVULGAÇÃO DE PRODUTOS DO SUDESTE. IRREGULARIDADE. DÉBITO. MULTA. EMBARGOS DE DECLARAÇÃO. CONHECIMENTO. AUSÊNCIA DE VÍCIOS NA DELIBERAÇÃO EMBARGADA. REJEIÇÃO. CIÊNCIA.

TOMADA DE CONTAS ESPECIAL (TCE)

não atuou.

Trata-se de tomada de contas especial instaurada pelo Ministério do Turismo (MTur) , em desfavor do Instituto Mundial de Desenvolvimento e da Cidadania (IMDC) e do respectivo dirigente, Deivson Oliveira Vidal, em razão de irregularidades na execução do Convênio 700.990/2008, Siconv 700990/2008 (peça 1, p. 77-94) , celebrado entre o MTur e o IMDC, cujo objeto é apoio à elaboração e à execução de pesquisa, plano de marketing, promoção e divulgação dos produtos da Região Sudeste.
Mediante Acórdão 4799/2019-TCU-Primeira Câmara, o Tribunal julgou irregulares as contas especiais do IMDC, do respectivo dirigente, Deivson Oliveira Vidal, e da Mark Up Participações e Promoções Eireli, empresa contratada pelo convenente, em razão de não-comprovação da regular prestação de serviços objeto do ajuste de convênio, além de outras ilicitudes, condenando-os solidariamente ao ressarcimento de dano e ao pagamento de sanção pecuniária individual proporcional ao prejuízo causado ao Erário. 
A deliberação cominou, ainda, aos responsáveis do Ministério do Turismo multa individual por grave violação à norma legal, tanto na avaliação da proposta de trabalho pelas instâncias técnicas e na celebração do acordo de convênio pelo então Secretário-Executivo Mário Augusto Lopes Moysés, como na aprovação inicial da prestação da prestação de contas, posteriormente revista em razão de impugnação pela Controladoria-Geral da União e por esta Corte de Contas.
Inconformados com a decisão referida, Mark Up Participações e Promoções Eireli e Mário Augusto Lopes Moysés opõem embargos de declaração em que apontam, em apertada síntese, os seguintes vícios no Acórdão 4799/2019-TCU-Primeira Câmara, bem como protestam pelo acolhimento dos declaratórios:
Mark Up Participações e Promoções Eireli
-  ausência de análise de toda a documentação de despesa, a qual comprovaria a vinculação contratual e a efetiva prestação de serviços da Mark Up ao IMDC;
- não-verificação do lapso superior a cinco anos entre a data da liberação dos recursos e a apresentação de defesa, fato que desobriga a contratada da guarda dos documentos de despesa, em ofensa ao artigo 66, § 2º, Decreto nº 99.872/1986;
- falta de exame da prescrição quinquenal relativa às pretensões punitiva e ressarcitória;
- omissão quanto ao exame da boa-fé da responsável.
 Mário Augusto Lopes Moysés
- não-explicitação dos fundamentos da responsabilidade do agente;
- falta de análise da proporcionalidade entre a gradação da pena infligida ao responsável e suas atribuições.
Feito esse introito, passo a decidir.
Preliminarmente, conheço dos embargos de declaração, satisfeitos os requisitos de admissibilidade estabelecidos nos artigos 32, inciso II, e 34, da Lei 8.443/1992.
Quanto ao mérito, não assiste razão aos embargantes.
A deliberação fustigada analisou e afastou adequadamente todas as preliminares arguidas pela defesa da Mark Up Participações e Promoções Eireli, bem como fez detido exame de cada um dos elementos que compõem a documentação de despesa apresentada pela embargante para firmar convicção de ausência de nexo causal entre os recursos do convênio e a aplicação nas finalidades do ajuste, agravada pela não-demonstração de liame contratual entre o convenente IMDC e a empresa Mark Up, conforme instrução da unidade técnica de origem (peças 173/175) , perfilhada pelo Ministério Público e por este relator no voto condutor da decisão embargada.
De igual forma, a instrução, o relatório e o voto da decisão guerreada assentaram claramente os fundamentos de fato e de direito para fixar a responsabilidade de Mário Augusto Lopes Moysés pela celebração do acordo de convênio, a despeito das evidentes e graves inconsistências do plano de trabalho, não-examinadas pelos escalões técnicos inferiores, as quais não escapariam ao exame e supervisão do gestor mediano. 
Por fim, ainda que os embargantes suscitem a existência de vícios no Acórdão 4799/2019-TCU-Primeira Câmara, intentam, na verdade, o reexame de conteúdo probatório, nova reapreciação de fatos e reavaliação de dosimetria da pena, incabíveis nas estreitas vias dos declaratórios as quais visam aclarar e integrar a decisão. De outra forma, poderão os responsáveis manejar os instrumentos processuais adequados e previstos na Lei Orgânica e Regimento do TCU, como o recurso de reconsideração e, em hipóteses específicas, o recurso de revisão.
Ante o exposto, rejeito os embargos de declaração e voto por que o Tribunal acolha a minuta de acórdão que ora submeto à deliberação do colegiado.
TCU, Sala das Sessões Ministro Luciano Brandão Alves de Souza, em 4 de fevereiro de 2020.
WALTON ALENCAR RODRIGUES 
Relator